臺灣臺北地方法院刑事判決　　　　　　　 94年度訴字第838號
公　訴　人　臺灣臺北地方法院檢察署檢察官
被　　　告　乙○○
指定辯護人　甲○公設辯護人　唐禎琪
上列被告因貪污等案件，經檢察官提起公訴（94年度偵字第9268號）
，甲○判決如下：
    主  文
乙○○連續依據法令從事公務之人員利用職務上之機會，詐取財
物，處有期徒刑貳年，褫奪公權貳年；緩刑伍年。
    事  實
一、乙○○係臺北縣新店市公所清潔隊員，負責辦理市公所暨所
    屬各單位臨時約僱人員之勞工保險業務，為依法從事於公務
    之人員。明知其子林建華（民國67年7月11日生）未曾於新
    店市公所任職，依法不得以林建華名義參加勞工保險，唯恐
    林建華就讀新埔工專期間每日往返新店與淡水二地發生意外
    ，不能享有勞工保險較佳之保障，竟意圖為第三人不法所有
    之概括犯意，為圖取林建華享有加入勞工保險之不法利益，
    於87年7月間某日，利用職務上辦理新店市公所圖書館3名新
    進工讀生辦理投保勞工保險之機會，基於行使公務員登載不
    實文書之概括犯意，在職務上所掌之勞工保險加保申請表內
    ，偽填林建華任職新店市公所圖書館擔任工讀生，每月薪資
    新臺幣（下同）1萬6500元之不實資料，在經辦人欄內蓋用
    印章，層轉不知情之相關主管核章，送交不知情之市長室人
    員及相關人員分別在負責人欄內蓋用市長印章、併加蓋新店
    市公所公印後，於87年7月18日持向勞工保險局行使，使不
    知情之勞工保險局承辦人就該加保申請表以書面形式審核後
    接受承保。乙○○復於90年2月間某日，以薪資調整為由，
    承上行使公務員登載不實文書之概括犯意，在其職務上所掌
    之勞工保險投保薪資調整表內，虛偽記載林建華之投保薪資
    由原本1萬6500元調升為2萬6400元，循相同方式，於同年2
    月22日送交勞工保險局行使，致新店市公所及中央政府陷於
    錯誤，自87年7月18日起至93年2月18日止，按月給付依勞工
    保險條例雇主及中央政府應負擔被保險人林建華之勞保費用
    合計8萬9492元予勞工保險局，並使林建華於投保期間享有
    勞工保險利益保障之不法利益，足以生損害於中央政府、新
    店市公所及勞工保險局對於勞工保險管理之正確性。嗣於93
    年2月間新店市公所實施勞退新制清查後，發覺林建華並非
    該公所聘僱人員，乙○○即出面坦承上情，並於93年2月23
    日及同年3月11日自動代繳還9萬9458元予新店市公所，且於
    偵查機關未發覺前，主動於93年2月26日前往法務部調查局
    臺北縣調查站自首，並表明接受裁判之旨，而查悉上情。
二、案經法務部調查局台北縣調查站移送臺灣臺北地方法院檢察
    署檢察官偵查起訴。
    理  由
甲、證據能力：
一、按被告以外之人於審判外之陳述，雖不符合刑事訴訟法第
    159條之1至之4之規定，而經當事人於審判程序同意作為證
    據，法院審酌該言詞陳述或書面陳述作成時之情況，認為適
    當者，亦得為證據，此觀刑事訴訟法第159條之5第1項規定
    甚明。
二、證人侯明和、林建華、謝怡君於調查站之供述，另勞工保險
    局、被告人事資料等，係相關承辦人員職務上所製作之報告
    ，均係被告以外之人於審判外之陳述，依刑事訴訟法第159
    條第1項規定，本屬於傳聞證據，惟經檢察官及被告、辯護
    人於甲○準備程序同意作為證據，甲○審酌其作成之情況並
    無不適當之情形，依上開法條規定，具有證據能力。
三、林建華勞工保險加保申請書、勞工保險投保薪資調整表及新
    店市公所繳款書（均影本），係用以證明被告為公務員登載
    不實及犯後清償新店市公所及中央政府代墊款項之文書證據
    ，甲○審酌並無違法取證情形，亦有證據能力。
乙、實體方面：
一、上揭事實，業據被告乙○○迭於偵、審中供承不諱，並經證
    人林建華、侯明和、謝怡君分別證述在卷，且有被告人事資
    料、勞工保險加保申報表、勞工保險投保薪資調整表、新店
    市公所清潔幹部分層負責執掌工作劃分表、勞工保險局93年
    3月23日保政一字第09360000310號函送勞工保險被保險人林
    建華投保資料表（均影本）可稽，被告虛列其子林建華為新
    店市公所員工，並填報勞工保險加保申請書，據以向勞工保
    險局辦理加保作業，依勞工保險條例第15條規定，有關勞工
    保險保費之負擔，由被保險人負擔百分之二十，投保單位負
    擔百分之七十，中央政府負擔百分之十，從87年7月18日迄
    93年2月18日，新店市公所及中央政府為林建華負擔保費共
    計8萬9492元之事實，亦有新店市公所93年2月26日北縣店政
    字第0930007813號函敘綦詳。被告於甲○審理中自承：知悉
    林建華並非市公所員工，若未施詐，市公所亦不致以雇主身
    分負擔保險費，確有欺騙新店市公所之意等語（見甲○94年
    8月1日準備程序筆錄），可見被告確有為林建華不法所有意
    圖，灼然至明。是被告上開自白核與事實相符，足堪採信。
    本件事證明確，被告犯行洵堪認定，應予依法論科。
二、被告係新店市公所清潔隊員，負責辦理市公所暨所屬各單位
    臨時約僱人員之勞工保險業務，為依法從事於公務之人員。
    而勞工保險旨在保障勞工生活，促進社會安全（勞工保險條
    例第1條），被保險之勞工為強制保險，其保險費除由被保
    險人勞工負擔小部分外，其餘係由雇主及政府負擔。且勞工
    保險費之收繳以投保單位為計收對象，即被保險人應自行負
    擔之保險費由投保單位負責扣、收繳，連同單位負擔部分一
    併向保險人繳納，此有勞工保險局上開函文可考。公訴人及
    辯護人雖認被告之目的在使其子獲得勞工保險利益之保障，
    並未實際領得上開向中央政府及新店市公所依法負擔之保險
    費，而無為自己不法所有之意圖云云。惟按貪污治罪條例第
    5條第1項第2款利用職務上機會詐取財物罪，就詐取財物之
    要件言，與刑法詐欺罪相同，必須行為人意圖為自己或第三
    人不法之所有，以詐術使人將本人或第三人之物交付為要件
    （最高法院91年度台上字第1071號判決參照），是詐欺行為
    人與收受財物人，不以係同一人為必要，既無應交付財物於
    何人之限制，因之使其交付第三人，亦應構成本罪。又貪污
    治罪條例第6條第4、5款之罪，係關於依據法令從事公務之
    人員職務上圖利之概括規定，必其圖利行為不合於該條例其
    他各條特別規定者，始有其適用，若其圖利行為合於該條例
    其他法條之特別規定，即應依該特定條文論擬，方為適法（
    最高法院92年度台上字第3682號判決參照）。本件被告虛列
    其子林建華為新店市公所員工，偽填職務上所掌之勞工保險
    加保申請書、勞工保險投保薪資調整表，持向勞工保險局行
    使，使勞工保險局承辦人就該加保申請表以書面形式審核後
    接受承保，不僅使林建華得受勞工保險利益保障之不法利益
    ，新店市公所及中央政府亦因此陷於錯誤，按月給付依勞工
    保險條例雇主及中央政府應負擔之勞保費用予勞工保險局，
    被告施用詐術，致中央政府及新店市公所給付依法應負擔之
    勞保費用予勞工保險局，係屬現實財物之交付，非僅在使其
    子林建華獲取不法利益。核此所為，係犯貪污治罪條例第5
    條第1項第2款之利用職務上機會詐取財物罪、刑法第216條
    、第213條之行使公務員登載不實文書罪。公訴人認被告係
    犯貪污治罪條例第6條第1項第4款之圖利罪，尚有未洽，惟
    基本社會事實同一，甲○自得變更起訴法條。
三、被告先後多次利用職務上機會詐取財物犯行，及二次行使公
    務員登載不實文書犯行，均時間緊接、犯構成要件相同之罪
    名，顯係基於概括犯意反覆為之，為連續犯，均應依法加重
    其刑。所犯上開二罪，有方法、結果之牽連關係，應從一重
    論以連續利用職務上機會詐取財務罪。被告犯罪後，於有偵
    查犯罪權之機關或人員發覺前，主動向法務部調查局台北縣
    調查站自首，並表明接受裁判之意，且已自動全數代歸還詐
    騙期間中央政府及新店市公所繳納之保險費，此有卷附93年
    2 月26日調查筆錄、新店市公所繳款書影本2紙佐憑，依貪
    污治罪條例第8條第1項規定，就利用職權機會圖私人不法利
    益犯行部分減輕其刑（法條規定得減輕或免除其刑，依刑法
    第66條但書規定，其減輕得減至三分之二）。又被告乃因家
    境困難，犯罪動機係為求其子騎乘機車上學途中如發生意外
    時有所保障，基於母愛之情而昧俗生貪，致罹刑責，情輕法
    重，衡情殊堪憫恕，爰依刑法第59條之規定，遞減輕其刑，
    並依法先加後減。
四、審酌被告之犯罪動機、目的、手段、犯罪時間長達5年餘，
    犯罪所得近9萬元，惟犯後自首並將所屬單位及中央政府因
    此所支付之保險費全數繳回顯有悔意，及當事人對於科刑之
    意見等一切情狀，從輕量處如主文所示之刑，並依貪污治罪
    條例第17條、刑法第37條第2項之規定，宣告褫奪公權2年。
    末查被告未曾受有期徒刑以上刑之宣告，有臺灣高等法院被
    告前案紀錄表可按，經此次審判教訓後，當能知所警惕，信
    無再犯之虞，甲○認為對其宣告之刑，以暫不執行為適當，
    爰諭知緩刑5年，用啟自新。甲○既已審酌上開情狀，從輕
    量處如主文所示之刑，併諭知緩刑之宣告，辯護人請求諭知
    被告為免刑之判決，尚無足取，亦此敘明。
五、被告所行使公務員登載不實之勞工保險加保申報表、薪資調
    整表，雖係供其犯罪所用之物，然業已持向勞工保險局行使
    而失其所有權，自不得宣告沒收，併予指明
據上論斷，應依刑事訴訟法第299條第1項前段、第300條，貪污
治罪條例第2條、第5條第1項第2款、第8條第1項、第17條、第19
條，刑法第11條前段、第56條、第216條、第213條、第55條、第
62條前段、第59條、第66條但書、第37條第2項、第74條第1款，
判決如主文。
本案經檢察官方伯勳到庭執行職務
中　　華　　民　　國　　94　　年　　10　　月　　7 　　日
　　　　　　　　　刑事第十二庭  審判長法　官  李英豪
　                                    法  官  張永宏
                                      法  官  胡宏文
以上正本證明與原本無異。
如不服本判決，應於判決送達後10日內，向甲○提出上訴狀。
      　　　　　　　　　　　　　　　　書記官　劉穗筠
中　　華　　民　　國　　94　　年　　10　　月　　11  　日
附本案論罪科刑依據之法條：貪污治罪條例第5條第1項第2款、
刑法第216條、第213條
貪污治罪條例第5條
有下列行為之一者，處 7 年以上有期徒刑，得併科新台幣 6 千
萬元以下罰金：
一  意圖得利，擅提或截留公款或違背法令收募稅捐或公債者。
二  利用職務上之機會，詐取財物者。
三  對於職務上之行為，要求、期約或收受賄賂或其他不正利益
    者。
前項第 1 款及第 2 款之未遂犯罰之。
中華民國刑法第216條
(行使偽造變造或登載不實之文書罪)
行使第 210 條至第 215 條之文書者，依偽造、變造文書或登載
不實事項或使登載不實事項之規定處斷。
中華民國刑法第213條
(公文書不實登載罪)
公務員明知為不實之事項，而登載於職務上所掌之公文書，足以
生損害於公眾或他人者，處 1 年以上 7 年以下有期徒刑。
